臺灣高等法院刑事判決　　　　　　　　96年度上訴字第3410號
上　訴　人　臺灣新竹地方法院檢察署檢察官
被　　　告　乙○○
選任辯護人　蘇明淵律師
　　　　　　謝孟儒律師
上列上訴人因被告妨害自由案件，不服臺灣新竹地方法院九十五
年度訴字第八二０號，中華民國九十六年七月十三日第一審判決
（起訴案號：臺灣新竹地方法院檢察署九十五年度偵字第二一八
九號），提起上訴，本院判決如下：
    主  文
原判決撤銷。
乙○○共同以強暴方法剝奪人之行動自由，累犯，處有期徒刑陸
月，如易科罰金，以銀元佰元折算壹日，減為有期徒刑月，
如易科罰金，以銀元佰元折算壹日。
    事  實
一、乙○○於民國八十五年間因誣告、妨害名譽等案件，經臺灣
    高等法院於八十八年十一月二十四日以八十八年度上訴字第
    二一八九號判處有期徒刑十月（誣告）、三月（妨害名譽）
    ，應執行有期徒刑一年確定；又於八十六年間因偽造文書案
    件，經臺灣高等法院於八十九年九月二十九日以八十八年度
    上訴字第三六００號判處有期徒刑八月，嗣經最高法院於八
    十九年十二月七日以八十九年度台上字第七四八四號駁回上
    訴確定；以上三罪經檢察官聲請臺灣高等法院以九十年度聲
    字第二六二五號裁定應執行有期徒刑一年六月確定，於九十
    年四月九日入監執行，於九十一年三月二十二日縮短刑期假
    釋付保護管束出監，於九十一年九月十四日保護管束期滿執
    行完畢，猶不知悔改。
二、乙○○與丙○○原係軍中結識之朋友，二人交往密切，上開
    八十六年間之偽造文書案件，亦係二人共犯（該案係乙○○
    、丙○○二人共同在本票上偽造丙○○岳父之背書，向丙○○岳父索債，丙○○所涉偽造文書案件經臺灣高等法院以八
    十五年度上訴字第五六八五號判處有期徒刑八月，經最高法
    院以八十七年度台上字第四五一一號駁回上訴確定）。乙○○出獄後，經其父甲○○告知，丙○○在上開偽造文書案件
    追訴審理期間，曾向甲○○佯稱結識法院之人員，只要花點
    錢，便可解決官司云云，致甲○○不疑有他，先後交付新臺
    幣（下同）八十萬元、六萬元、四十萬元、二十五萬元、十
    五萬元，合計一百六十六萬元現金，惟事後乙○○仍遭判刑
    等情，要求乙○○往後交友要謹慎，乙○○因此認丙○○詐
    騙其父親錢財，而懷恨在心。適於九十四年十一月二十六日
    晚上八時許，乙○○駕駛不詳車牌號碼之自用小客車，搭載
    羅必恒、翁廣台及李溪德等三名成年友人在新竹市區行駛，
    行經新竹市○○路四二四號前時，巧遇丙○○駕駛車牌號碼
    ６Ｅ－５８６０號自用小客車在等候紅綠燈，乙○○竟攔停
    丙○○之車輛，將丙○○強拉下車到新竹市○○路附近某處
    騎樓下，責問丙○○為何詐騙其父親錢財，並要求賠償損失
    ，丙○○否認上情，辯稱：伊並無詐騙，亦無積欠乙○○任
    何債務云云，雙方隨即發生拉扯，乙○○心生不滿，竟出於
    普通傷害之犯意，徒手毆打丙○○臉部，因而造成丙○○受
    有左下唇瘀傷及裂傷等傷害，隨後乙○○與羅必恒、翁廣台
    及李溪德（妨害自由部分，羅必恒等三人未經檢察官起訴）
    等四人，出於剝奪他人行動自由之犯意聯絡及行為分擔，共
    同以強暴方法將丙○○強行拉入丙○○所駕駛之上開車輛副
    駕駛座，羅必恒、翁廣台、李溪德等三人並進入上開車輛而
    坐在後座看守，乙○○則駕駛丙○○之車輛，使丙○○無法
    自由下車離去，共同以此非法方法剝奪丙○○之行動自由。
    乙○○駕車在新竹市區遶行期間，再度向丙○○要求交付賠
    償金額，嗣經雙方議價，乙○○同意將債務金額降為一百萬
    元，並要求丙○○立即籌款，惟丙○○表示並無現金可資交
    付，乙○○即要求丙○○簽立本票並尋覓保證人，丙○○只
    得以不詳門號行動電話撥打昔日軍中同袍曹君豪聯絡電話，
    由乙○○與曹君豪約定在曹君豪位於新竹市○○路○段四八
    四巷八號之住處前馬路見面後，旋由乙○○駕車，搭載羅必
    恒、翁廣台、李溪德及丙○○，將丙○○押往曹君豪住處。
    嗣於同日下午九時許，行至上址，乙○○初未將車輛熄火，
    僅臨時停靠路邊，並持續坐在駕駛座，見曹君豪出現乃搖下
    車窗，以丙○○詐騙其父親金錢，需償還一百萬元債務為由
    ，要求曹君豪為丙○○擔任保證人，經曹君豪拒絕後，乙○○為與曹君豪談判，而將車輛熄火並下車，後座之羅必恒旋
    即改坐駕駛座以便繼續看守丙○○，適新竹市警察局保安隊
    巡警呂裕鈞、溫慶容駕駛巡邏車行經上址，在新竹市○○路
    與延平路口停等紅燈，丙○○即趁隙下車跑步攔停求助，經
    警處理，始悉上情。
三、案經被害人丙○○訴請新竹市警察局第一分局報請臺灣新竹
    地方法院檢察署檢察官偵查起訴。
    理  由
壹、程序方面：
    按被告以外之人於審判外之言詞或書面陳述，除法律有規定
    者外，不得作為證據；又被告以外之人於審判外之陳述，雖
    不符合同法第一百五十九條之一至第一百五十九條之四之規
    定，但經當事人於審判程序同意作為證據，法院審酌該言詞
    陳述或書面陳述作成時之情況，認為適當者，亦得為證據。
    當事人、代理人或辯護人於法院調查證據時，知有第一百五
    十九條第一項不得為證據之情形，而未於言詞辯論終結前聲
    明異議者，視為有前項之同意，刑事訴訟法第一百五十九條
    第一項及第一百五十九條之五分別定有明文。經查，本判決
    下列所引用之各該被告以外之人於審判外之陳述，固屬傳聞
    證據，檢察官、被告及辯護人於本院準備程序及審判期日中
    ，均明示同意此部分之證據有證據能力，且迄至言詞辯論終
    結前亦未撤回前開同意，本院審酌上開證據資料製作時之情
    況，尚無違法不當及證明力明顯過低之瑕疵，亦認為以之作
    為證據應屬適當，故揆諸前開規定，爰依刑事訴訟法第一百
    五十九條之五規定，認前揭證據資料均有證據能力，合先敘
    明。
貳、實體方面：
一、訊據被告乙○○於本院審理中固坦承傷害告訴人丙○○之事
    實不諱，但矢口否認被訴妨害自由之犯行，辯稱：告訴人丙○○確在前案訴訟期間詐騙其父財物，向丙○○索債時，丙○○自願上車，其並未限制丙○○之行動自由云云。惟查：
    （一）前揭普通傷害之犯罪事實，業據被告在原審及本院審
          理中坦承不諱，核與告訴人丙○○在原審證述之情節
          相符，且有華揚醫院診斷證明書一紙在卷可稽（見偵
          查卷第十八頁），此部分之事實堪予認定。
    （二）被告於本院審理中矢口否認妨害自由之犯行，並以告
          訴人丙○○自願上車等情置辯。然上開妨害自由之犯
          罪事實，業據被告在原審認罪（見原審卷第一六六頁
          、第一七五頁以下），並經原審行簡式審判程序，而
          上開程序進行中，被告均選任辯護人在場維護其訴訟
          上權益，自不得事後任意翻供否認上情。
    （三）又上開妨害自由之犯行，除被告在原審認罪外，亦經
          告訴人丙○○於原審證述綦詳；核與證人即共犯翁廣
          台、李溪德於原審（見原審卷第八十頁、第九十頁）
          ，證人即丙○○求助之友人曹君豪，證人即新竹市警
          察局保安隊警員呂裕鈞、溫慶容於偵查及原審審理中
          證述之情節大致相符（見偵查卷第二十三頁、第二十
          四頁、第二十五頁，原審卷第一０二頁、第一０七頁
          、第一一一頁）。而依證人曹君豪所證，其在經國路
          看到告訴人丙○○時，告訴人丙○○之嘴角已流血等
          語，顯見之前在西大路與被告衝突時，告訴人丙○○
          已受傷，則告訴人丙○○既已受傷，何以仍自願上車
          ，且由被告駕駛告訴人丙○○之車輛四處覓尋保人，
          顯見告訴人丙○○之行動自由已受有限制無疑。雖告
          訴人於原審審理時指稱：在車上時，脖子有遭到皮帶
          勒住等語。惟上開情事，除告訴人之指訴外，並無其
          他相關證據足資證明。且依照常情，勒住脖子係屬重
          大侵害人身安全的行為，何以告訴人於警詢及偵查中
          均未向警員或檢察官報告，已有可疑；又倘若告訴人
          丙○○在車上確曾遭勒住脖子控制行動，如何能下車
          求救？且當時在車旁之證人曹君豪亦未證述此節；倘
　　　　　被告及共犯等人，確曾使用皮帶以勒住脖子的方式控
　　　　　制告訴人，理應持續此一行為而未間斷，縱使更換座
　　　　　位，亦應有其他共犯接續此行為，則告訴人下車求救
　　　　　時理應奪力掙脫，而在脖子上留有傷痕，但告訴人之
　　　　　診斷證明書上亦未見有此部分傷害之記載，顯然告訴
　　　　　人之指訴，有誇大不實之情，此部分之指訴尚不可採
　　　　　甚明。然仍無礙前揭被告及共犯等人以強暴方法剝奪
　　　　  告訴人丙○○行動自由之認定。
　　綜上所述，被告所辯顯屬事後卸責之詞，不足採信，本案事
　  證明確，被告有普通傷害及妨害自由之犯行，洵堪認定，應
    依法論科。
二、查被告行為後，刑法部分條文業於九十四年二月二日經總統
    以華總一義字第０九四０００一四九０一號令修正公布，並
    自九十五年七月一日起生效施行（下稱現行刑法）；復參酌
    最高法院九十五年五月二十三日第八次刑事庭會議決議意旨
    ，現行刑法第二條第一項之規定，係規範行為後法律變更所
    生新舊法律比較適用之準據法，於現行刑法施行後，應適用
    現行刑法第二條第一項之規定，為「從舊從輕」之比較；又
    比較時應就罪刑有關之共犯、未遂犯、想像競合犯、牽連犯
    、連續犯、結合犯，以及累犯加重、自首減輕暨其他法定加
    減原因（如身分加減）與加減例等一切情形，綜其全部罪刑
    之結果而為比較。次查：
    （一）舊刑法第二十八規定「二人以上共同實施犯罪之行為
          者，皆為正犯」，新刑法第二十八條則規定「二人以
          上共同實行犯罪之行為者，皆為正犯」，揆諸本條之
          修正理由係為釐清陰謀共同正犯、預備共同正犯是否
          合乎正犯之要件，而限縮共同正犯之適用範圍，是新
          、舊刑法第二十八條共同正犯之適用範圍既不相同，
          自應予比較，並以新修正之現行刑法第二十八條規定
          有利於被告。
    （二）修正後刑法第四十七條增定第二項，並將第一項修正
          為受徒刑之執行完畢，或一部之執行而赦免後，五年
          以內「故意」再犯有期徒刑以上之罪者，為累犯，其
          修正後累犯之適用範圍僅限於故意犯罪，較舊法不論
          故意或過失再犯有期徒刑以上之罪者，均論以累犯之
          範圍有所限縮，自應予比較適用，並以新條正之現行
          法有利於被告。
　　（三）刑法第五十五條後段之「牽連犯」規定，亦經新法修
　　　　　正刪除，故於新法修正施行後，被告所為傷害、妨害
          自由二罪須分論併罰，自較修正前刑法牽連犯得論以
          一罪之規定為重，比較新、舊法之規定，自以修正前
          得從一重處斷之舊法牽連犯有利於被告。
    （四）又刑法第二百七十七條、第三百零二條之法定刑中係
          有罰金刑之選科，而刑法第三十三條第五款有關於罰
          金刑之規定，在刑法施行法於九十五年六月十四日修
　　　　　正增訂第一條之一，並自九十五年七月一日起施行。
　　　　　關於罰金刑，刑法分則編各罪所定罰金刑之貨幣單位
　　　　　原為銀元，修正前刑法第三十三條第五款規定：「罰
　　　　　金：一元（銀元）以上。」，而依罰金罰鍰提高標準
　　　　　條例規定，就七十二年六月二十六日前修正之刑法部
　　　　　分條文罰金數額提高二至十倍，其後修正者則不提高
　　　　　倍數，並依現行法規所定貨幣單位折算新臺幣條例規
　　　　　定，以銀元一元折算新臺幣三元。修正後刑法第三十
　　　　　三條第五款規定：「罰金：新臺幣一千元以上，以百
　　　　　元計算之。」，刑法第三十三條第五款所定罰金貨幣
　　　　　單位經修正為新臺幣後，刑法分則各罪所定罰金刑之
　　　　　貨幣單位亦應配合修正為新臺幣，為使刑法分則編各
　　　　　罪所定罰金之最高數額與刑法修正前趨於一致，乃增
　　　　　訂刑法施行法第一條之一：「中華民國九十四年一月
　　　　　七日刑法修正施行後，刑法分則編所定罰金之貨幣單
　　　　　位為新臺幣。九十四年一月七日刑法修正時，刑法分
　　　　　則編未修正之條文定有罰金者，自九十四年一月七日
　　　　　刑法修正施行後，就其所定數額提高為三十倍。但七
　　　　　十二年六月二十六日至九十四年一月七日新增或修正
　　　　　之條文，就其所定數額提高為三倍。」。從而，刑法
　　　　　分則編各罪所定罰金刑之最高數額，於上開規定修正
　　　　　後並無不同，惟修正後刑法第三十三條第五款所定罰
　　　　　金刑最低數額，較之修正前提高，自以修正前刑法第
　　　　　三十三條第五款規定，有利於被告。
　　是經整體綜合比較全部罪刑之結果（尤其適用牽連犯論以一
  　罪之規定），以九十五年七月一日生效施行前之刑法規定，
　　較有利於被告，依現行刑法第二條第一項前段規定，自應適
　  用被告行為時之法律即修正前之刑法規定。至有關「易刑處
    分」之規定，被告行為時之刑法第四十一條第一項前段規定
    ：「犯最重本刑為五年以下有期徒刑以下之刑之罪，而受六
    個月以下有期徒刑或拘役之宣告，因身體、教育、職業、家
    庭之關係或其他正當事由，執行顯有困難者，得以一元以上
    三元以下折算一日，易科罰金。」，依斯時有效施行之罰金
    罰鍰提高標準條例第二條前段規定（業於九十五年五月十七
    日經總統以華總一義字第０九五０００六九七九一號令修正
    公布刪除，並自九十五年七月一日起生效），依刑法第四十
    一條易科罰金者，就其原定數額提高為一百倍折算一日，則
    本件被告行為時之刑法及罰金罰鍰提高標準條例關於易科罰
    金折算標準之規定，係以銀元三百元折算一日，經折算為新
    臺幣後，應以新臺幣九百元折算一日。而現行刑法第四十一
    條第一項前段規定：「犯最重本刑為五年以下有期徒刑以下
    之刑之罪，而受六個月以下有期徒刑或拘役之宣告者，得以
    新臺幣一千元、二千元或三千元折算一日，易科罰金。」，
    比較修正前、後關於易科罰金折算標準之規定，以修正前刑
    法第四十一條第一項前段，及修正前罰金罰鍰提高標準條例
    第二條前段規定，較有利於行為人，亦應適用修正前規定。
三、核被告所為，係犯刑法第三百零二條第一項之剝奪他人行動
    自由罪，及同法第二百七十七條第一項之普通傷害罪。又告
    訴人雖指被告及其他共犯等人，曾在車上對其加以恐嚇稱要
    斷其手腳云云，惟此部分事實，除告訴人之指訴外，尚無其
    他相關證據足資證明，且已經檢察官調查後，認證據不足而
    不另為不起訴處分之認定（見起訴書證據並所犯法條欄第三
    項部分），且縱或屬實，亦應視為剝奪行動自由之部分行為
    ，不另論罪，附此敘明。被告乙○○與羅必恒、翁廣台、李
    溪德四人間就上開妨害自由犯行，有犯意之聯絡及行為之分
    擔，應依修正前刑法第二十八條論以共同正犯。被告所犯剝
    奪他人行動自由罪、傷害罪二罪間，有方法目的之牽連關係
    ，應依修正前刑法第五十五條後段牽連犯規定，從一重之剝
    奪他人行動自由罪處斷。另被告有事實欄所載之前科，於九
    十年四月九日入監執行，並於九十一年三月二十二日因縮短
    刑期假釋付保護管束出監，而於九十一年九月十四日保護管
    束期滿執行完畢，有臺灣高等法院被告前案紀錄表一紙附卷
    可憑，其於有期徒刑執行完畢後，五年以內再犯本件有期徒
    刑以上之罪，為累犯，應依修正前刑法第四十七條之規定，
    加重其刑。
四、原審調查後，認被告犯行明確而予以論罪科刑，固非無見，
    但：（一）刑法第二十八條、第四十七條有關共同正犯、累
    犯之規定已有所變更，其適用範圍既有所不同，自應予比較
    適用，原審逕行適用修正後新法，尚有未洽；（二）中華民
    國九十六年罪犯減刑條例於九十六年七月十六日起施行，本
    件所涉刑法第二百七十七條第一項、第三百零二條第一項之
    普通傷害罪、妨害自由罪，符合該條例第二條第一項第三款
    之情形，應依法減輕其刑二分之一，原審未及審酌減刑事由
    ，亦有不當。
五、被告上訴否認妨害自由之犯行，檢察官依告訴人丙○○之請
    求，指告訴人丙○○與被告間並無債務糾紛，所為應屬強盜
    、恐嚇取財行為，指摘原判決不當。惟被告確有妨害自由之
    犯行，業如前述；而被告與告訴人丙○○間有詐欺款項之糾
    紛，業經證人甲○○於本院審理中到庭具結證稱：在被告與
    告訴人丙○○涉犯偽造文書案件審理期間，告訴人丙○○曾
    以要打點法官為名，向其詐取財物，其先後交付八十萬元、
    六萬元、四十萬元、二十五萬元、十五萬元，事後其向被告
    抱怨交友要小心等語，是被告行為時確係基於其父之上開言
    語，認告訴人丙○○詐騙財物，如要求告訴人丙○○賠償。
    雖告訴人丙○○於本院審理中否認上情，但上開情事除經證
    人甲○○具結證述綦詳外，觀諸告訴人丙○○在向警求救時
    ，被告向警員表示二人間有債務糾紛，告訴人丙○○別無積
    極否認之意思，甚至於九十五年三月十六日始前往警局提出
    告訴，其是否另有隱情已非無疑。而證人甲○○確曾告知被
    告上開情事，則被告主觀上認告訴人丙○○積欠其財物，自
    無不法所有之犯意。雖其索債之手段有可議之處，但其要求
    返還之財物並未逾其父告知受詐騙之範圍，且亦無至告訴人
    丙○○不能抗拒之程度，究與恐嚇取財、強盜之構成要件有
    間，且檢察官在調查後亦同此認定，而依妨害自由罪提起公
    訴，檢察官事後循告訴人之請求上訴以本件涉犯恐嚇取財、
    強盜罪責，自無理由。惟被告、檢察官之上訴雖均無理由，
    然原判決既有上開可議之處，仍屬無可維持，應由本院撤銷
    ，並審酌被告之素行，僅因疑似債務糾紛即出手傷害他人，
    及與他人共同剝奪被害人行動自由之犯罪動機、手段、目的
　　，犯罪後先飾詞狡辯，至原審審理中坦承犯行，於簡式審判
　  後又行翻異之態度等一切情狀，量處如主文所示之刑，並諭
    知易科罰金之折算標準及宣告所減得之刑，暨易科罰金之折
    算標準，以示懲儆。
據上論斷，應依刑事訴訟法第三百六十九條第一項前段、第三百
六十四條、第二百九十九條第一項前段，刑法第二條第一項前段
，修正前第二十八條、第三百零二條第一項、第二百七十七條第
一項、第四十七條，第五十五條後段、第四十一條第一項前段，
刑法施行法第一條之一第二項，修正前罰金罰鍰提高標準條例第
二條，中華民國九十六年罪犯減刑條例第二條第一項第三款、第
七條、第九條，判決如主文。
本案經檢察官周誠南到庭執行職務。
中　　華　　民　　國　　96　　年　　12　　月　　11　　日
                  刑事第四庭  審判長法  官  蔡秀雄
                                    法  官  陳國文
                                    法  官  鄭水銓
以上正本證明與原本無異。
如不服本判決，應於收受送達後十日內向本院提出上訴書狀，其
未敘述上訴之理由者，並得於提起上訴後十日內向本院補提理由
書狀（均須按他造當事人之人數附繕本）。
                                    書記官  劉貞達
中　　華　　民　　國　　96　　年　　12　　月　　12　　日
附錄本案論罪科刑法條全文－－
刑法第二百七十七條：
傷害人之身體或健康者，處三年以下有期徒刑、拘役或一千元以
下罰金。
犯前項之罪因而致人於死者，處無期徒刑或七年以上有期徒刑；
致重傷者，處三年以上十年以下有期徒刑。
刑法第三百零二條：
私行拘禁或以其他非法方法，剝奪人之行動自由者，處五年以下
有期徒刑、拘役或三百元以下罰金。因而致人於死者，處無期徒
刑或七年以上有期徒刑，致重傷者，處三年以上十年以下有期徒
刑。
第一項之未遂犯罰之。
